【裁判字號】    96,醫,10
【裁判日期】    981217
【裁判案由】    損害賠償
【裁判全文】
臺灣士林地方法院民事判決                96年度醫字第10號
原      告  卯○（即辰○○之承.
            丑○○（即辰○○之.
兼  共  同
訴訟代理人  寅○○（即辰○○之.
被      告  行政院國軍退除役官兵輔導委員會台北榮民總醫院
法定代理人  戊○○
被      告  己○○
            乙○○
            壬○○
共      同
訴訟代理人  張家琦律師
            林鳳秋律師
複代理人    鄭牧民律師
            曾酩文律師
上列當事人間損害賠償事件，本院於民國98年11月26日言詞辯論
終結，判決如下：
    主  文
原告之訴及假執行之聲請均駁回。
訴訟費用由原告連帶負擔。
    事  實  及  理  由
一、本件原由辰○○起訴，惟辰○○於民國98年1 月26日死亡，
    故由其繼承人卯○、丑○○、寅○○聲明承受訴訟，經核與
    法相符，准予承受訴訟，合先敘明。
二、原告起訴主張：
（一）95年2 月22日原告等之父親辰○○（以下簡稱辰○○）因
      右腳背紅腫前往被告台北行政院國軍退除役官兵輔導委員
      會台北榮民總醫院（以下簡稱被告醫院）急診室就醫，當
      時原告辰○○雖有高血壓、糖尿病病史，但行為能力等皆
      正常，經被告己○○診斷因糖尿病需做截肢手術。95年3
      月10日中午12點原告辰○○進手術室，下午2 時許接受半
      身麻醉進行右腿膝蓋以下截肢手術，4 點30分許到恢復室
      觀察，6 時30分許返回病房休息。因上開手術僅半身麻醉
      ，辰○○意識清醒但頻頻喊痛。95年3 月11日上午7 時許
      ，原告寅○○餵父親辰○○進食稀飯，因傷口疼痛影響胃
      口，辰○○僅進食二口。同日8 時許，被告己○○前來查
      房時，辰○○向被告己○○訴說傷口疼痛，9 時許護士被
      告壬○○至病房施打止痛針，甫施打止痛針時，辰○○很
      快閉上眼睛睡著。看護丙○○藉用力拍打病床欲喚醒辰○○，但辰○○卻未醒來。原告寅○○認辰○○從原頻頻叫
      痛卻在施打針劑後迅速昏睡應有異狀前往護理站找尋醫師
      前來診察辰○○之狀況，但護理站並無醫師，寅○○因而
      請護士呼叫醫師前來診察，數次催請後，被告壬○○才隨
      寅○○回到病房，被告壬○○不但未請醫師前來察看辰○○之狀況，卻口出「看什麼看? 打了止痛針就是這樣! 讓
      他睡飽了就會醒過來了」，原告寅○○要求醫師前來確認
      注射止痛針之後立刻昏睡之狀況是否正常，被告壬○○則
      再強調: 「是你們要打止痛針的，打了止痛針就是這樣等
      語」。寅○○因此與被告壬○○發生爭吵，且並無醫師前
      來做任何處理。同日下午2 時許，被告壬○○再度至病房
      施打止痛針時主動告知原告寅○○止痛針之藥劑已更換其
      他藥品，原告卯○亦要求被告壬○○應該請醫師前來診察
      病患是否昏睡過久。被告壬○○仍舊答稱「是你們要打止
      痛針啊! 打了止痛針就是這樣啊! 」等語，被告壬○○展
      現專業的傲慢，明知副作用已產生卻無任何處理，任憑原
      告在Demerol 副作用中持續昏迷，此由被告醫院當日之值
      班醫師辛○○在病歷上載明「R/o side effectofDemerol
       use」等文字，中文翻譯即為「已出現Demerol 之副作用
      」即可證明，辰○○之昏睡是因施打止痛針Demerol 所出
      現之副作用。原告對於被告壬○○傲慢的態度雖有不滿，
      但不得不苟同護士畢竟較家屬專業，或許護士見多識廣知
      道病人因止痛針昏睡是正常的情況，只能接受也許辰○○
      在睡眠中可減輕疼痛。但辰○○在95年3 月11日上午9 點
      多施打止痛劑Demerol 後即未再清醒。
（二）被告壬○○、己○○、乙○○及被告榮民總醫院之過失
      1.被告壬○○為辰○○施打Demerol 止痛針後，辰○○明
        顯昏迷，經家屬催促其敦請醫師前來處理搶救，卻置之
        不理，其能應注意能注意而不注意防止辰○○持續昏迷
        以致死亡結果之發生，故意怠忽職責行為，嚴重延誤及
        時搶救時機，造成辰○○昏迷而成植物人，應負過失責
        任。
      2.被告乙○○為為辰○○實施截肢手術之醫師，術後竟未
        隨時注意病人反應，且偽造病歷，對辰○○成為植物人
        亦有過失。
      3.被告己○○為被告乙○○之指導醫師，其亦疏於注意辰
        ○○手術前後之情形，並且事後指導偽造病歷（指示急
        救醫生丁○○加註吸出食物殘渣），故對於造成辰○○
        之昏迷亦應負過失之責。
      4.被告醫院雇用之值班醫生辛○○，已在95年3 月11日上
        午發現辰○○施打Demerol 已產生副作用卻僅更換藥劑
        ，而毫無任何處理作為，並未立刻依據醫療常規提供症
        狀緩解、氣道輔助性治療、麻醉藥拮抗劑naloxone HCL
        緩解。被告醫院之受雇值班醫師辛○○根本不在護理站
        待命，依據辛○○之病歷記錄為下午6 時10分，自原告
        寅○○要求醫師診察至此已經過7 個小時，被告醫院草
        菅人命，發生嚴重荒唐的疏失，被告醫院當然難辭其咎
        。
（三）依據財團法人台灣臨床藥學會97年12月22日97758 號函復
      說明，meperidine HCI商品名稱：Demerol 列為第二級管
      制藥，其神經作用:Light-headedness 為暈眩、鎮靜、暈
      厥、對呼吸作用: 呼吸抑制、嗜睡、昏迷、氣喘胃腸副作
      用: 常見: 噁心、嘔吐。禁忌: 對meperidine過敏患者。
      過量症狀:嚴 重過量會導致呼吸抑制 (降低呼吸率、發紺
      )、 嚴重嗜眠或昏迷。過量症狀之處置:1: 提供症狀緩解
      及氣道輔助性治療2:提供麻醉藥拮抗劑naloxone HCI緩解
      Demerol 及Nubain 可 能產生的副作用: 嘔吐、低血壓、
      嗜睡、呼吸抑制。副作用的發生與強度因人而異。但是否
      造成生命危險，與病患本身之肝腎功能、疾病、是否併用
      中草藥、健康食品或其他藥品、及服用之劑量等相關。嚴
      重過量會導致呼吸抑制 (降低呼吸率、發紺)、 嚴重嗜睡
      或昏迷。故Demerol 對神經的作用就是暈眩、鎮靜、昏厥
      ，對呼吸的作用就是呼吸抑制、嗜睡、昏迷，而辰○○在
      施打了止痛針後即發生臨床症狀嗜睡、昏迷。經家屬察覺
      異狀要求協助，被告壬○○卻表達了專業的傲慢未關切呈
      現昏之迷病人，更未提供任何症狀緩解及氣道輔助性治療
      。其顯有失誤至明。且施用Demerol 之副作用的發生與強
      度是否造成生命危險，與病患本身之肝腎功能、疾病、是
      否併用中草藥、健康食品或其他藥品、及服用之劑量等相
      關。但被告總醫院之醫療團隊等人人完全無視這些客觀因
      素，未曾詢問家屬，辰○○是否服用中草藥、健康食品或
      其他藥品，亦應負醫療過失之責，亦明。
（四）被告提出之病程護理紀錄及病歷均具明顯瑕疵，證明均上
      開文件均為事後造假，足證辰○○在95年3 月11日上午9
      時許施打Demerol 止痛針後已昏迷或昏睡，被告等為掩飾
      其疏於即時處理而偽造95年3 月11日之病程護理紀錄及病
      歷。
     1.辰○○自被告壬○○施打Demerol 止痛針後，在10時50
       分、11時30分、12時30分、16時:30 分共紀錄共21行，
       兩度強調病人「意識清醒」、「已較清醒」，惟正常的
       病程護理紀錄，並不需要強調病人清醒的，此應為辰○○已不清醒，被告壬○○為了說謊，只好強調病人「意
       識清醒」。對照95年2 月25日至95年3 月10日共14日護
       理記錄僅4 頁，記錄亦不曾強調病人「意識清醒」、「
       已較清醒」。雖被告辯稱，係因手術前辰○○之身體狀
       況良好而記錄較為簡單，但此與被告乙○○告知家屬必
       須截肢否則有敗血症危及生命等語不符，如辰○○身體
       狀況良好，被告僅為業績而恐嚇家屬應截肢，則過失更
       大。證人子○○證述其在當晚上6 點與被告壬○○交班
       ，則被告壬○○既已下班，豈能再寫下班後30分鐘（18
       時30分段）製作「病程護理紀錄」。且辰○○入院後之
       「病程護理紀錄」之記錄均有護士之條章或簽名，但95
       年3 月11日早上9 時許注射止痛針後的10時50分之段落
       後卻沒有蓋條章或簽名，此應為被告壬○○補寫10時50
       分及11時30分之紀錄，漏未加蓋10時50分紀錄末端之印
       章。「病程護理紀錄」第5 頁右上角病房、床號、病歷
       號、姓名均使用手寫的，而非沿用A193病房名條貼紙，
       之後的第7 頁原是沿用A193病房的名條貼紙，但由於已
       住進燒燙傷中心加護病房，所以將A193-34 劃銷，改用
       手寫Bu-20(燒燙傷中心加護病房第20床，而且看阿拉伯
       數字的筆跡，很像是被告壬○○寫的。第5 頁的護理紀
       錄一共30行，第1 、2 行時間是接續95年3 月10日晚上
       19時30分，紀錄人子○○。第3 、4 、5 行時間是95年
       3 月10日晚上23時50分，紀錄人是子○○。第6 行到第
       13 行 時間是95年3 月11日清晨4 時，紀錄人林玉珊。
       這13 行 的護理紀錄都在止痛針事件之前，並無爭議，
       所以只要請當時紀錄的護士重寫即可，毋需要改寫護理
       紀錄內容。關鍵是以下共17行，其中第14、15、16、17
       行時間是10時50分，紀錄護士壬○○，但缺簽名，研判
       應是與11時30分一起寫的，才會漏了簽名而不自知，否
       則10 時50 分紀錄時即便是忘了簽名，但下一個時間點
       紀錄時，一定會發現上一段紀錄漏了簽名，補上即可，
       豈會渾然不知，其內容強調原告病人翻身時，表情不適
       ，皺眉，辰○○前一天下午右膝以下截肢，無法翻身。
       第18、19、20、21、22行時間是11時30分，紀錄護士壬○○簽名，紀錄已聯絡值班醫生若是病人狀況良好不需
       聯絡值班醫生，應是發現原告辰○○已因注射止痛針產
       生副作用而昏迷之事實，才需聯絡值班醫生。第27、28
       、29、30行時間是16時30分，紀錄護士壬○○簽名，強
       調病人已較清醒。第23、24、25、26行時間是12時30分
       ，紀錄護士癸○○簽名，強調病人意識清醒。證人護士
       癸○○之證述破綻頻頻，綜上，可認為「病程護理記錄
       」第5 頁應屬偽造，強調辰○○「清醒」，而偽造病歷
       的目的就是掩飾辰○○注射止痛針產生副作用因而陷入
       昏迷之事實。
     2.95年3 月11日被告乙○○輪休未值班，病歷記錄卻有被
       告乙○○之簽名，且與之前蓋用條章之方式不同，該兩
       段紀錄以簽名代之，且病歷第9 頁(00-0-00 00:00) ，
       一頁A4紙，字跡流暢一氣呵成，不類之前病歷字裡行間
       屢有斟酌塗改痕跡，像是一篇不經思考的抄寫文章，且
       病歷紀錄中兩度強調「清醒」，正常的病歷不需要特別
       強調清醒，強調病人清醒即表示並人並不清醒，此顯違
       常理之病歷記載，足證此病歷係事後偽造，此理甚明。
       被告乙○○醫師簽名的病歷紀錄第9 頁，偽造痕跡明顯
       ，旨在呼應所謂「病人清醒」。因為當時(3月11日，09
       :00)原告辰○○還住在193 病房34床，但病歷紀錄用紙
       左上方的姓名欄處，赫然已是BU-20 辰○○( 燒燙傷中
       心加護病房第20床) ，原告辰○○是3 月11日晚上急救
       後才住進燒燙傷中心加護病房的，被告乙○○醫師在早
       上9:00的時間點所記錄的病歷用紙，用的並不是與之前
       193 普通病房ㄧ樣物料編號的用紙，卻是晚上才住進去
       燒燙傷中心加護病房的病歷用紙，與之後加護病房用紙
       是同一物料編號號，右下角的批號可證明是兩批不同的
       用紙。顯然被告乙○○醫師填寫原告辰○○病歷的時間
       點絕對是在95年3 月11日之後，被告乙○○醫師為何要
       偽造病歷強調病人清醒，係因病人因榮總醫護的嚴重過
       失，延誤搶救時機，已造成了不可挽回的傷害，為了脫
       罪與推卸責任只得硬拗說病人沒有不清醒，但看病歷用
       紙即可確知被告乙○○在寫第9 頁的病歷時，原告辰○○正昏迷不醒的躺在燒燙傷中心加護病房第20床上。苟
       加護病房(BU)沿用193 病房的病歷紙尚可理解，因為入
       住193 病房在先，進入加護病房(BU)在後，經查看第7
       頁『病程護理記錄』，當時原告病人已入住燒燙傷中心
       加護病房，惟護理紀錄用紙尚未用完，姓名貼紙仍是A1
       93-34 ，但加護病房將A193-34 劃銷，改用手寫BU-20
       ，此實為合理正確的作法，豈有病人還在193 病房尚未
       送到加護病房時，已然未卜先知的使用未來將入住加護
       病房的病歷紙寫病歷，並且已經清楚的載明BU-20 辰○○。依常理判斷，當然是虛假偽造。原告曾向榮總的護
       士求證過，193 病房的病歷用紙是向193 的文具庫房領
       取使用(193的文具庫房就在193 病房入門處的一個小房
       間)，194(BU)病房的病歷用紙則是向194(BU) 文具庫房
       領取使用，194(BU) 的文具庫房位在194 病房內，不同
       的病房各有置放自己文具物料的庫房，經過98年8 月6
       日被告醫院補給室配發組庚○○及193 病房助理甲○○
       證述屬實，絕非如被告所言因193 、194(BU) 不過一牆
       之隔，病歷紙張當然可能互相參雜著用云云。193 普通
       病房與燒燙傷中心加護病房是兩個完全不同方向、不同
       空間的領域，193 普通病房病患達數十人之多，而燒燙
       傷中心加護病房只有6 張床位，193 普通病房與燒燙傷
       中心加護病房有不同的護理長、不同的護士。以此說明
       病歷紙張互相參差使用實不合理。辰○○從95年2 月25
       日入住A193病房一直是34床位，由於止痛針事件致95年
       3 月11日晚上11點後入住燒湯傷中心加護病房，這當中
       有前後次序關係，先入住的193 普通病房若還有一張半
       張的病歷用紙沒用完，後轉入燒燙傷中心加護病房的護
       士若有不察因而沿用，雖然事實不太可能發生，卻可以
       理解，但若次序顛倒，病人還住在先前的193 普通病房
       ，病歷用紙卻已經是尚未入住的燒燙傷中心加護病房用
       紙，此種情形絕對不可能發生。病歷紙張非爭訟重點，
       但若95年3 月11日，A193其他病人病歷亦有用與燒燙傷
       中心加護病房當時同物料編號用紙，95年3 月12日亦有
       ，95年3 月13日亦有，只是同編號紙張愈來愈少當可理
       解，斷無可能95年3 月11日只有原告辰○○使用唯一的
       一張與加護病房同物料編號的病歷紙，被告辯稱2 個月
       之後曾發現一張與95年3 月11日原告辰○○相同編號病
       歷用紙，此說法證據力薄弱，殊不足取。
（五）被告榮總受雇醫生辛○○在11:00AM 病歷記錄記載[side
      effect of Demerol use]、[Cheng Demerol to Nubain](
      發生副作用、更改藥劑)， 但被告壬○○護理紀錄卻寫著
      11:25 才聯絡值班醫生，被告榮總受雇醫生辛○○是依據
      什麼情況更改止痛針藥呢? 應該是被告護士壬○○聯絡值
      班醫生在前，被告榮總受雇醫生辛○○改藥在後才合理，
      但原告家屬手中的護理紀錄與病歷記錄看到的卻是: 被告
      榮總受雇醫生辛○○改藥在前，被告壬○○聯絡值班醫生
      在後，不只奇怪，簡直不可思議
（六）證人即被告榮民總醫院之醫師、護士串證，為不實之證詞
      ，其證詞不足採信：
      1.被告壬○○是整起事件的始作俑者，因為壬○○注射的
        止痛針使原告辰○○昏迷後，雖經家屬察覺有異 (副作
        用)， 但壬○○強調止痛針打了就是這樣，造成辰○○
        永久的傷害，壬○○為了掩飾自己無法挽回的過失，不
        僅自己說謊、偽造不實護理記錄，更牽連當天的被告醫
        院、醫師、護士不得不跟著一起說謊作假。
      2.證人子○○護士證言不實，不足採信：證人子○○證述
        其係4 點以後值班，六點以後與壬○○交班，4 點到6
        點是照顧其他病人，接班之後，壬○○有交接病人說今
        天食慾比較差，當場會問病人有無吃東西，病人有以說
        話或搖頭表示沒有什麼吃 (確切表示方式不記得)等 語
        。原告辰○○從早上9 點多就一直是昏迷不醒，97年1
        1 月6 日的言詞辯論庭，距95年3 月11日的止痛針事件
        ，差五天就滿2 年8 個月了，經過了這麼久的時間，子
        ○○不是當事人，何以印象深刻，歷歷如繪？應是配合
        事後描繪出來的場景。95年3 月11日證人子○○應是值
        小夜班，才會4 點以後值班，辰○○是早上9 點多因注
        射止痛針而昏迷，從此沒有醒過來，當時子○○並未值
        班，人亦不在現場，至於晚上如何云云完全是被告教導
        其如何說詞，根本是為了配合被告辛○○、壬○○的錯
        誤行為而說謊。再者；晚上六點子○○已與壬○○交班
        ，換言之；壬○○已下班，為何18時30分時段的「病程
        護理紀錄」還是壬○○寫的? 為要強調原告清醒，掩飾
        病人已昏迷的事實、欲蓋彌彰而已。
      3.證人癸○○護士證言不實，不足採信：
        證人癸○○證稱: 當天負責的病人有包括辰○○。只有
        中午值班，時間是12點到2 點。中間主責護士還是壬○○，不算是換班，我是8 點到4 點上班，中間沒有休息
        時間，所以在其他護士休息期間我們就必須支援其他護
        士所負責的病患。」也就是說在壬○○午休的12點到2
        點之間，癸○○的責任區應該包括原告辰○○，但她也
        只是「應該」支援而已，未必真的有實際上的作為。癸○○復證稱，有到現場看病人，進去時病人清醒，因進
        去病人就有回頭看我，病人是背向門口，因為家屬有抬
        頭看ㄧ眼，所以病人見狀也回頭看。確定病人是清醒的
        等語。辰○○當時住在193 病房34床是靠裡面的病床，
        前一天晚上6 點多才經右腿膝蓋以下截肢手術後回到病
        房，疼痛疲累虛弱的辰○○一直是只能平躺著 (護士交
        代平躺8小時後尚不可馬上進食，只能試著先喝一口水
         )，辰○○沒有力氣如癸○○口中的背向門口，又如何
        能回頭看癸○○，原告辰○○是右腿截肢，如果如癸○○說的背向門口，那原告辰○○必須向右側躺，此舉會
        壓到截肢的右腿，事實上做不到。癸○○又證稱：原告
        寅○○詢問辰○○都不吃東西怎麼辦？伊答稱病人如果
        不吃的話沒有關係云云，復稱值班兩小時內，只去過一
        次病人病房，沒有看到家屬，只有看到看護，癸○○前
        段言及與原告寅○○對話云云，後段表示值班兩小時內
        只去過一次病人病房，沒有看到家屬，既然沒有看到家
        屬，又如何能與家屬對話? 其證言前言不對後語，而且
        前後矛盾，說謊的證詞，不足採信。其說謊目的只是掩
        蓋原告因止痛針昏迷之事實。95年3 月11日當天從早上
        9 點多到晚上6 點多，原告寅○○看到的只有護士壬○○一人而已，這當中並無其他醫師與護士來過。
      4.乙○○陳稱其已經離開榮總醫院，但事實上未離開榮總
        醫院，而是在榮總醫院關渡院區擔任美容整形外科主治
        醫生，說話不實又一證明。被告證人乙○○陳稱當天早
        上7 點左右到病房，再與己○○主任一起查房，應該是
        8 點多查房等語，但被告乙○○完全在說謊，當天被告
        乙○○絕對沒有來過病房，因為原告寅○○認識被告乙○○。
      5.證人辛○○之證言不實，不足採信。95年3 月11日早上
        僅己○○醫師查房時有幾個醫師跟在身旁外，從早上9
        點多到晚上6 點多，沒有任何醫師來過病房。上午原告
        寅○○因止痛針致原告辰○○昏迷一事到護理站找不到
        醫師，還和壬○○吵了起來，如果當時辛○○在護理站
        ，為何不出來處理。證人沒來病房看視原告辰○○，居
        然在證詞中證稱曾至病房辰○○云云。辛○○不僅怠忽
        職守，更為了卸責而配合說謊。
（七）對被告抗辯所為之陳述
      1.被告抗辯已分別於95年3 月10日下午2 時45分、下午7
        時30分、95年3 月11日凌晨3 時30分替病患施打Demer-
        ol 50mg ，病患疼痛均有緩解且處於清醒狀態，足見，
        於95年3 月11日上午10時在替病患施打Demerol 50mg，
        並無不當，亦無造成病患昏迷之可能云云。惟被告壬○○為辰○○施打止痛針造成昏迷( 昏睡) 之前，辰○○
        雖然一直處於疼痛中，但神智當然是清醒的，不能據此
        推論95年3 月11日早上9 點多那一針止痛針沒有過量，
        畢竟造成昏迷已是事實。Demerol 為作用於中樞的嗎啡
        受體，衛生署將其列為第二級管制藥，95年3 月11日早
        上9 時多已是第5 次注射Demerol ，原告辰○○雖被交
        待9 日晚上12時以後開始禁食( 隔日開刀) ，但事實上
        ；9 日晚上9 點以後就沒有再吃任何食物了，10日晚上
        回到193 病房，護士交待需平躺8 小時之後可以試喝一
        點水，若無異狀才可進食少量流質食物，一直到11日早
        上7 點多，辰○○才吃了兩口稀飯，整整34個小時，罹
        患糖尿病的原告辰○○只喝了兩口稀飯，但是卻施打了
        五次Demerol ，兩天來原告辰○○沒有任何活動力，任
        藥物在體內囤積加上年紀大代謝慢的情況下，豈是被告
        一句「再替病患施打Demerol 50mg並無不當，亦無造成
        昏迷之可能」被告主觀武斷的論述，完全無視於原告辰
        ○○的反應，應注意能注意而不注意，因為原告辰○○
        的臨床症狀，正是呈現Demerol 使用過量的副作用表現
        ，更何況被告醫院受雇醫生辛○○95年3 月11日上午11
        時亦清楚的在病歷上記錄著『sideeffect of Demerol
        use 』。被告醫院、醫生、護士之過失已明顯至極，實
        無需再狡辯。
      2.被告抗辯，符合醫療常規給予之適當劑量，顯無造成病
        患昏迷之可能云云純屬推卸責任推拖之詞，蓋有常規就
        有例外，醫護人員應謹慎仔細觀察病患臨床反應，是否
        有過敏、體質不適應藥物的反應，斷不可一以概之，以
        「常規」二字推卸責任，原告辰○○就是在醫護人員仗
        著專業的傲慢與自以為是的故意怠忽之下昏迷不醒終致
        重度植物人進而死亡。
（八）按民法第195 條規定：「不法侵害他人之身體、健康、名
      譽、自由、信用、隱私、貞操，或不法侵害其他人格法益
      而情節重大者，被害人雖非財產上之損害，亦得請求賠償
      相當之金額。」本件因被告醫師、護士之過失致原告昏迷
      、休克、心臟停止跳動，而變成植物人，極無尊嚴的苦撐
      2 年10月又15天，共1045天，終致過世。請斟酌：
      1.被告壬○○為護士，面對因注射止痛針陷入昏迷之病患
        ，竟輕忽視為當然，視家屬請求醫生前來搶救為多餘，
        身為專業醫護人員，應注意能注意而不注意，應作為能
        作為而不作為，其過失嚴重延誤及時搶救時機，致病患
        從此昏迷不醒成極重度植物人，進而死亡。而護士面對
        家屬請求找醫生來時，她的職責僅僅是呼叫醫生前來處
        理即可，她卻自以為是的認定: 「打了止痛針就是這樣
        ，睡飽了他就會醒了」，身為第一線的護士，被告壬○○難辭其咎，應負最大最重責任。
      2.當時住院醫生乙○○明知病患因注射止痛針，可能發生
        之副作用，竟疏而未予處理注意，發現昏迷之事實，竟
        不肯承認醫療疏失在先，卻偽造病歷強調病人清醒於後
        ，企圖掩飾醫護嚴重疏誤暨怠忽職守所造成之後果。身
        為全國數一數二之大型教學醫院之專業醫生，縱然目前
        已升任台北榮民總醫院關渡院區美容整形主治醫師，又
        豈是病人之福醫院之光。在此次止痛針事件中偽造不實
        病歷強調病人清醒，只圖醫院脫罪不問事實真相，但求
        個人升等不計病人死活。被告乙○○醫生偽造不實病歷
        、掩蓋事實真相、欺負病人、欺騙法官，懇請詳予考量
        。
      3.被告榮民總醫院身為大型教學醫院，軟硬體設施、醫療
        器材、治療技術、醫生素質，都具有全國ㄧ流之水準，
        更肩負著社會責任，對於病人因注射止痛針陷入昏迷之
        事，家屬既已發現異常，不管是藥物副作用使然或者是
        病人體質所致，被告榮民總醫院絕對有義務與責任立刻
        搶救，期能挽回原告陷入昏迷之事實。但95年3 月11日
         (星期六)早 上9 點多的護理站卻找不到醫生，訴訟後
        ，才知道當時值班醫生是辛○○，隸屬另一個醫療團隊
        ，未陪同巡房，雖不明病人情況，但看到了Demerol 的
        副作用，可是竟未做任何處理。下了換藥的醫囑，主治
        的醫生們竟不知其換藥的原因；護士又強辭奪理: 打了
        止痛針就是這樣，睡飽了就會醒過來了，被告榮民總醫
        院這個醫療團隊嚴重的過失與失職、可謂草菅人命。
      4.原告辰○○從是一個能說、會笑、風趣，有行為能力的
        正常人打了止病針之後，竟變成植物人，極無尊嚴的苦
        撐2 年10月又15天，共1045天（在加護病房就待了500
        天），未再醒來，既無法壽終正寢，亦無法交待一言半
        語，更無法和親愛的家人共度人生最後一程。
      5.綜上，本件法律上之主張: 民法184 條、185 條、188
        條，被告己○○、乙○○、壬○○於處理系爭病人即原
        告辰○○因注射止痛針致昏迷而成植物人之醫療事故的
        發生，乃有過失，醫生辛○○為被告榮民總醫院受僱人
        。故被告等就本件醫療事故過失造成原告之損害，均應
        負連帶賠償責任。
（九）聲明：被告應連帶給付原告新台幣（下同）200 萬元及自
      起訴狀繕本送達之翌日起至清償日止，按週年利率百分之
      五計算之利息，原告願供擔保請准宣告假執行。
三、被告之抗辯
（一）被告醫院之醫師用藥及相關處置一向小心，反而係原告方
      面投訴指摘要被告醫師每隔四小時就用藥一次，使被告醫
      師備感壓力，原告一方面投訴指摘要被告醫師每隔四小時
      就給予系爭藥物一次，另一方面又指摘被告給予系爭藥物
      有過失要求賠償，顯無理由甚明，本件被告等之醫療處置
      並無任何過失。
（二）證人陳述並無不實
      1.證人子○○護士部分：
        查證人已經清楚就所詢問題當天下午是否值班，答稱是
        4 點以後值班，原告援引當日之子○○回答當天4 點以
        後值班之證詞，卻又指稱子○○當日下午未值班，因此
        指稱證人所言不實，是被交代來法院說謊，均屬故意曲
        解之詞。護士對於特定病患本會有特別之記憶，本件病
        患在當日約20時40分因外籍傭告知證人病患嘔吐一次，
        仍不想進食，外傭即去拿中單更換，證人進去病室發現
        病患張口吐氣，嘴色發紺，雙手冰冷，則依經驗法則，
        護士對於有此特別事件前後之處置自然會有比其他病患
        更特別之印象，而此特別之印象因時間之經過或許會產
        生記憶無法完全之情更屬常情，故而，證人子○○會記
        得本件病患發生食嗆到之前二個小時交班之大略情形，
        符合常情及經驗法則，顯見，原告又故意曲解。證人子
        ○○既係4 點以後值班，則其當然會了解四點以後病患
        之情形，子○○又未證稱上午之情形，原告竟能以子○○上午沒有值班，所以證人所為晚上如何之證言就是不
        實，實為故意曲解。又交班時間本不會分秒不差，且時
        間往後半小時亦屬常見之情形，尤其護理記錄通常係回
        護理站所寫，時間更是會在交班之後之時間，壬○○已
        經到庭清楚敘明，但原告還是故意曲解。
     2.證人癸○○證詞部分：
        護士壬○○既是休息，證人癸○○當然必須負責照顧病
        患，原告所謂只是支援，未必真有實際上的作為，更是
        主觀臆測。證人係稱「病患回頭看我，並非稱轉身看我
        」，只有有側著頭，就可以回頭，但是原告卻又曲解指
        稱依病患當時之病情不能側躺云云。證人癸○○雖有證
        稱，顧小姐問我說他原告辰○○都不吃東西怎麼辦，我
        回答病人如果不吃的話沒有關係…，我只去過一次病人
        病房，沒有看到家屬，只有看到看護···，應只是就
        看護所詢問之問題在回答時之口誤，蓋證人既稱沒有看
        到家屬，更證當時詢問病患不吃東西之人可能就是看護
        。且由此更證證人完全係依憑自已之記憶所作之回答，
        原告不實指稱證人愈背愈溜云云，實為欲加之罪，何患
        無詞。
      3.證人辛○○醫師部分：張醫師確有看病患，業經到庭作
        證明確，原告指摘證人所證不實，均以其臆測或以原告
        應負舉證之事實（應先證明辰○○自早上9 時許施打D-
        emerol止痛劑後即昏迷之事實），在尚未能舉證證明前
        ，即以該事實作為基礎推論證人所證不實。
      4.證人丙○○部分：
        證人雖係證述護士壬○○解釋病情，原告不滿意，但所
        述之內容即為針對原告投訴施打止痛針等情解釋，但證
        人無法確知內容，始證述護士向原告寅○○解釋病情，
        原告卻任意曲解證人之證述內容，指摘其所證所不實或
        與被告勾串證詞。且被告醫院之人員縱若有打電話詢問
        或接觸證人丙○○，亦是出於了解事情之真相的目的，
        原告提起訴訟指控病患在被告之醫護人員壬○○施打D-
        emerol止痛針後就昏迷。故為了解事情真相，本可以詢
        問何人了解事件之發生以及經過之情形，尤其是當時應
        該係在場之看護，否則，如何能向法院陳報何人可以出
        庭證述當時之情形，然如此單純且正當之詢問，原告卻
        惡意指稱被告與證人勾串證詞。證人所陳之經過，均由
        證人連續陳述當日之情況，證人證稱其一開始之印象是
        病患是清醒的，可知，本件確無原告所稱打了一針就昏
        迷之情形。況本件係因證人丙○○經傳訊不到，法院希
        望被告方面了解不到之原因，才由護理人員向丙○○傳
        達法院要傳訊其到庭了解其照護病患當時之情況，因此
        ，丙○○才會向護理人員提及當日病患意識清楚等情。
        然而，丙○○後來卻認為記憶並不清晰，而否認其向醫
        護人員所陳述之情形，顯然，證人並未受到原告所指稱
        之壓力，而忠實依據所能搜尋之記憶為陳述，否則，證
        人如受到原告所指稱之壓力或與被告醫院勾串，當應陳
        述向醫護人員所提及之病患意識清楚等情，而非為記憶
        不清或模糊之陳述。原告主張其因病患昏迷沒有醫生前
        來搶救處理，而與被告壬○○發生爭執。實係因投訴被
        告壬○○不願按家屬意思每四小時打一次止痛針，而堅
        持依據醫囑，每四小時觀察病患是否仍覺疼痛，實施打
        止痛劑，原告不滿被告壬○○為按照其等意思施打針劑
        而與被告壬○○發生爭執。否則，若係如原告所稱當時
        病患昏迷，要求醫生前來搶救處理，但沒有醫生前來處
        理才會發脾氣，原告及其他家屬豈會如此善罷干休，且
        離開醫院放由看護一人在場。原告因為護士不願按其意
        思施打止痛針即已採取投訴之行動，而且要求被告醫院
        答覆，如果未答覆還要投訴其他單位，以此觀之，如果
        病患辰○○因為打針而昏迷卻無任何醫師前來診治，病
        患情況較未按原告意思定時施打止痛針受疼痛之苦更為
        嚴重，原告稱其相信護士之專業及見多識廣，而未再進
        一步採取更激烈之抗議或行動，顯然違反常情。以上均
        足證，原告在證人證據力之陳述，均寬以待己，而嚴以
        評斷證人之證述，以曲解證人之證述，企圖削減證人陳
        述對其不利之處，實非可取。由其證人證述當天工作中
        有幫辰○○更換尿布、整理床鋪、餵原告吃便當，但是
        原告一直都沒吃等語，此可證明，病患並無原告所稱打
        一針就陷入昏迷之狀態，否則，如何可能對一昏迷之人
        餵便當吃，原告不斷以曲解或臆測之方式指摘證人陳述
        不實，或誣指被告勾串證人，實因原告本欲以證人之證
        述，作為對其有利之證據，以盡其身為原告所應負擔之
        舉證責任，豈知，證人卻對其做出不利之證述，原告為
        避免其訴訟上之不利益，即任意指摘證人陳述不實或被
        告勾串證人，甚為不當。再以原告自承其曾問過隔壁床
        病患家屬葉女士，並曾就本案相關本件事件經過詢問過
        證人葉女士，原欲聲請該家屬為其作證，但該家屬因認
        並不清楚原告所欲證明之事項而拒絕。則原告亦同樣接
        觸證人，而原告並不認為其接觸證人為勾串證人而屬正
        當行為，但被告醫院醫護人員欲了解事件經過，而與證
        人丙○○對話卻被原告誣指要求證人配合說詞作偽證云
        云，亦徵原告指稱證人證述係因被告之教導或壓力，僅
        為其一己之主觀想像。證人丙○○在法庭上陳述，原告
        寅○○所言前後不一，認為寅○○說話不實，造成其壓
        力等語，此段證述係證人自動陳述對於原告寅○○之觀
        察，及其心中感受，證人丙○○與原告寅○○間並無怨
        隙，且具結在案有偽證罪刑責之擔保，當不至於陳述故
        意陳述與待證事實無關之其他觀察或心理感受，證人此
        段之證述應為有感而發，足證原告寅○○確實有言行不
        一之情形。
（三）原告對體溫表物料編號，提出與病歷紙類似的主張，認為
      係偽造云云，惟類此爭議已經榮總庫房主任庚○○、甲○○證述屬實，就領用紙張等詳加說明。原告卻堅持其主觀
      想像認為，所謂體溫表病歷用紙批號等情，實為枝微末節
      ，且用紙是活頁，也不可能完全用罄才領用，前一批領用
      是否用完，病歷用紙之批號是否相同、有無按照順序，都
      不是醫護人員所關心注意，使用任何批號之用紙，都無關
      乎醫療工作，醫護人員在醫療工作中，專注醫療工作，信
      手拿取醫療用紙書寫，而偶然間造成批號不同，卻被原告
      以此擴大解釋，並且渲然為偽造病歷或體溫表之證明，實
      令被告等醫護人員及被告醫院甚感委屈。
（四）又護理人員於交班完後，本不會即刻離開工作場所，當然
      要作完護理紀錄後才能下班，而紀錄完成的時間在交完班
      後30分鐘，此為正常交班作業流程所必然。而護理人員交
      班時間本不會分秒不差，時間往後半小時亦屬常見之情形
      ，尤其護理記錄通常係回護理站所寫，時間更是會在交班
      之後之時間。原告苛刻地以交班後30分鐘後書寫護理紀錄
      ，即指摘護理紀錄為偽造。而護理人員於醫院並非只有負
      責病患一人，尚有其他病患，而護理人員主要且最重要之
      工作為照顧病患，書寫病歷係為使其他醫療團隊人員瞭解
      病患狀況，以便持續治療。而蓋用印章或條章是為明確該
      段紀錄，為何人所寫，護理人員於忙碌中漏蓋印章或條章
      ，亦有可能，原告以此指控護理紀錄為偽造，實毫無依據
      。又病歷紀錄用紙左上方的姓名欄處，在被告醫院是使用
      貼紙黏貼，乙○○醫師書寫病歷的3 月11日，該日係為星
      期六，乙○○醫師於當日寫完病歷後，在辰○○進入燒燙
      傷家護時，尚未黏貼病床、病房等資料之貼紙，才由加護
      病房的貼紙黏貼於病歷上，此一為行政上僅表明病患姓名
      的貼紙，上面之貼紙僅用以確認病患姓名兼指出病患目前
      之病床及病號，護理人員交接病歷後，發現前一日病歷未
      黏貼病房貼紙而信手貼上自己病房之貼紙，並不會混淆病
      人之位置，否則交接前一日，病人在不同病房，是否要大
      費周章回到原病房索討貼紙？且因為病歷為連續紀錄，一
      眼望之即可知悉當日病人在何病房，醫護人員不會有混淆
      之虞，護理人員當不至於大費周章再到另一間病房要來貼
      紙黏貼，以滿足原告要求病歷應該要有其想像的「順序邏
      輯」。但此竟遭原告指控當日病歷偽造，原告之指摘顯然
      悖於常情。原告先想像一幅「正常的」病歷或護理紀錄之
      圖像，凡病歷上的任何記載，只要不符合其心中想像之處
      ，就指摘該處為不正常、違反常理，進而以其認為之不正
      常、違反常理，率而誣指醫護人員說謊、偽造病歷，再濫
      指醫護人員為掩飾過失而說謊、偽造病歷等，在無任何強
      而有力之證據下，即一連串荒謬之推論，再以此荒謬推論
      之結果，欲加被告醫院及醫護人員莫須有之過失之責，實
      不足取。且原告一方面不斷扭曲病歷之諸多記載，指稱病
      歷偽造，但另一方面卻又援引該被其指稱係偽造之病歷上
      所記「R/O sideeffect of Demerol use 」之文字，並且
      斷章取義錯誤解讀為其主張之依據，前後主張矛盾。原告
      另又指稱更改藥劑時間，醫師護士記載的不一致云云，然
      病程護理紀錄上「11：30」之時間是指護士記錄之時間，
      而非護士做該醫療處置之時間，原告不知是誤解或故意以
      此時間誣稱記載不一致，實令被告感到無奈。
（五）依據證據可證明辰○○並未在95年3 月11日上午9 時許施
      打Demerol 止痛針後昏迷或昏睡。
      1.證人子○○證述：晚上8 點30左右，在病房走廊，外籍
        看護告知辰○○嘔吐，6 點以後與壬○○交班時，壬○○稱病人當天食慾比較差，證人當場會問病人有無吃東
        西，病人有以說話或搖頭表示沒有什麼吃，看護說有餵
        辰○○吃東西，但是有嘔吐。所以壬○○就請看護暫時
        不要給病人吃東西，並且回護理站有跟張醫師討論等語
      2.證人癸○○證稱，有到現場看病人，進去時病人清醒，
        因為進去病人有回頭看，確定病人是清醒的，可能有問
        病人是否很累不想吃東西之類的話，病人有點頭，他是
        清醒的，如同正常人一般，所謂如同正常人一般，是指
        意識與一般正常人一樣，沒有異常等語。
      3.證人辛○○證稱到病房的時候看到病人雙眼閤上，叫他
        的時候（拍他的肩膀）有醒來」等語。
      4.證人丙○○證稱： 當時早上辰○○沒有胃口吃不下
        原告寅○○買了葡萄汁來，並說你不吃東西不行，那你
        喝葡萄汁、在那天工作中有幫原告換尿布、整理床舖、
        餵原告吃便當，但是原告一直都沒有吃，有向護士反應
        說原告沒有胃口這件事情等語。另證稱，被告醫護人員
        詢問照顧辰○○的過程，辰○○是否清醒，伊說清醒，
        好像辰○○當時應該是清醒的，所以才會餵他吃東西，
        只餵了幾口就吐了，去向護士反映，護士小姐就來了，
        護士小姐做了哪些處置我就不記得了，好像交代不要再
        餵辰○○吃東西，交班的時候辰○○的家屬好像不在，
        ，誰先離開的我不記得，好像是下午離開的，餵辰○○
        晚餐，辰○○嘔吐時，家屬好像不在，記得好像曾打電
        話給辰○○的女兒或兒子告知嘔吐的事情等語。
      5.被告乙○○醫師證稱，通常會先去看病人及病歷之後，
        再與主治醫師己○○主任一起查房，當天應該是八點多
        查房的。平常都是這個時候查房，查房時有整個醫療團
        隊、林主任、證人及實習醫師。查完房之後對於病人有
        印象，病人因為手術第二天，主要是會疼痛，去看的時
        候，因為病患膝下截肢的肢端會頂到床，特別告知如何
        照顧傷口，減少術後的疼痛。通常巡完房會馬上記載病
        歷，特別是如果有做衛教的話，都會記載等語。
（六）證人辛○○就其所記錄「R/O sideeffect of Demerol u-
      se」之意義證稱：想到可能要長期使用止痛藥，因此換成
      靜脈注射的止痛藥，比較不會造成長期注射的不舒服，…
      把止痛藥換成nubain，因為之前使用demerol 止痛藥是肌
      肉注射，可能造成疼痛、不舒服，因此換成靜脈注射的止
      痛藥。」，可知，「R/O side effect of Demerol use」
      ，係指「不排除使用Demerol 造成肌肉疼痛之副作用。原
      告斷章取義，直接省略「R/O 」符號，並無端解讀為指「
      施打止痛針造成昏迷」云云，毫無所據。原告明顯忽略病
      歷上有「R/O 」符號，表示係臨床醫師所做的臆測，而非
      確定診斷，且由當時記錄的辛○○醫師亦說，此記載是表
      示不排除是demerol 引起的肌肉注射疼痛，則原告係穿鑿
      附會，無端解讀為係指「施打止痛針造成昏迷」之意，並
      不足採。
（七）Demerol 之相關呼吸作用、神經作用係指當藥物過量時才
      會發生，並非打止痛針就一定有相關症狀，否則豈非無人
      敢施打系爭藥物。依據社團法人臺灣臨床藥學會98年1 月
      21日（98）臨藥字第98015 號函：「meperidine HCI…嚴
      重過量時…」，亦可證相關副作用要嚴重過量時才會發生
      。再據依據社團法人臺灣臨床藥學會（98）臨藥字第9801
      5 號函所示：「meperidine（即Demerol ）之劑量範圍每
      3-4 小時一次，每次50-150mg」。病患辰○○於95年3 月
      10日手術後，分別於3 月10日18時45分及23時給予Demer-
      ol（meperidineHCI ）50 mg ，並於3 月11日3 時30分及
      10時許再給予Demerol 50 mg ，由其間隔時間均大於4 個
      小時，其劑量亦僅50 mg 的最小劑量，參酌前述臨藥字第
      98015 號函，可知，止痛藥之施打間隔及劑量，均符合醫
      療常規，足證不會出現Demerol 因過量而產生之副作用，
      顯無造成病患昏迷之可能。
（八）辰○○在原告等子女離去時，發生病況變壞之狀況，急救
      後最後未能再度清醒，原告等子女之遺憾是人之常情。然
      而原告將對於父親因病況惡化之遺憾之情，藉以指摘被告
      之醫療過程有疏失，作為抒發情緒之出口，且就任何被告
      之行為，都無法持平看待，均以極為誇大之方式，往醫療
      疏失方向解讀，但卻疏忽其提起訴訟應先就起訴主張之事
      實盡舉證責任。此案審理期間，原告除請求傳訊證人丙○○及要求被告提出病歷資料外，並未提出任何有利其本身
      主張之證據，反之，被告部分卻必須配合要求醫生護士等
      多人，先擱置自身之醫療工作，前來作證或陳述，並一一
      解答原告對於病歷等等之質疑，而經解釋後，原告又以其
      主觀臆測或想像，指摘卷內所有對原告有利之證據，均為
      不實，誣指證人陳述不實，但此舉非但無法證明上開證據
      不實，而原告未證實其所指摘之病歷等資料及證人陳述不
      實，就以之再推論被告企圖以種種方式掩飾辰○○昏迷之
      事實，實為本末倒置。原告就其主張未盡舉證責任，訴訟
      過程中一再曲解證據，並將重心集中在誣指被告及證人偽
      造病歷或虛偽陳述，原告亦無法藉此達到求償之目的，僅
      讓被告及證人備受屈辱深感挫折，故而，本件原告所提訴
      訟顯無理由，請求駁回原告之訴。
四、不爭執事實
（一）辰○○於95年3月10日在被告醫院進行截肢手術。
（二）辰○○於95年3 月11日向查房之被告己○○等醫師表示疼
      痛。95年3 月11日上午九時許，由護理人員被告壬○○施
      打Demerol 止痛針，同日下午再以點滴施方式，施打
      Nuban 止痛藥。
（三）被告醫院的受僱醫師辛○○在95年3 月11日上午11時整的
      病歷記載「R/O side effect of demerol use」。
（四）95年3 月11日晚間8 時30分之後，因辰○○有發紺及無反
      應、呼吸停止、手腳冰冷等情況，而呼叫醫師急救，辰○○經急救後，轉入加護病房時係昏迷狀態。
（五）辰○○於98年1 月26日因第二型糖尿病引發末期腎病及敗
      血症導致心肺衰竭死亡。
五、本件之爭執要點
（一）原告之父辰○○是否在95年3 月11日上午9 時許施打止痛
      針後即昏迷迄至晚間8 時許休克？
（二）如是，原告之父辰○○之昏迷是否所施打之止痛針所造成
      ？
（三）如原告之父因施打止痛針而昏迷，被告醫院及被告醫師、
      護理人員是否有怠於處理原告之父昏迷之狀況，並導致原
      告之父休克，並因而成為植物人狀態？
六、本院之判斷
（一）按當事人主張有利於己之事實者，就其事實有舉證之責任
      。但法律別有規定，或依其情形顯失公平者，不在此限，
      民事訴訟法第277 條定有明文。民事訴訟如係由原告主張
      權利者，應先由原告負舉證之責，若原告先不能舉證，以
      證實自己主張之事實為真實，則被告就其抗辯事實即令不
      能舉證，或其所舉證據尚有疵累，亦應駁回原告之請求，
      最高法院17年上字第917 號著有判例可參。原告主張辰○○在95年3 月11日上午9 時至10時間（以下簡稱9 時許）
      因被告壬○○施打Demerol 止痛劑後，辰○○即因受到D-
      emerol副作用影響而陷入昏迷或昏睡，未曾清醒，因無人
      及時急救，待經七小時後發現昏迷，加以急救後無效，而
      成為植物人等情，而原告等人自承一直陪伴辰○○至下午
      6 時始離開醫院，故辰○○自上午施打Demerol 止痛劑後
      之情形為原告所得接觸，非原告等人無法接觸之事實，復
      以被告否認原告主張辰○○於95年3 月11日上午9 時許施
      打Demerol 止痛針後即持續昏迷或昏睡未曾清醒等情。故
      原告應先就辰○○在施打95年3 月11日上午施打Demerol
      止痛針後，辰○○即陷入昏迷或昏睡，即未清醒之事實舉
      證。
（二）原告就辰○○於95年3 月11日上午9 時許因被告壬○○施
      打Demerol 止痛劑後，辰○○即陷入昏迷或昏睡，未曾清
      醒等情，以原告寅○○及其胞弟原告卯○、同房病患家屬
      及大陸籍看護丙○○均在場而以其等之陳述，以及證人辛○○之病歷記錄、臨床醫學會函文、指摘被告假造護理記
      錄、病歷資料、血壓脈搏呼吸記錄等為證。經查：
      1.兩造不爭執95年3 月10日原告寅○○等曾要求被告壬○○四小時施打一次止痛針遭拒絕，且原告丑○○書具意
        見書投訴，並在95年3 月11日上午9 時施打止痛針又再
        度與被告壬○○發生爭執等情，且有意見書（參卷一82
        頁）負卷可參，原告寅○○、卯○為辰○○之子女，嗣
        又因辰○○死亡而承受本件訴訟，成為本件訴訟之當事
        人，其等與辰○○間利害關係一致，且與被告等之立場
        相反，復曾與被告壬○○發生爭執而生有嫌隙，因此，
        原告寅○○、卯○就辰○○是否持續昏迷未曾清醒乙節
        所為之陳述，並未經具結擔保其陳述之真實性，故證據
        力僅相當於當事人之陳述，尚難直接採為有利原告之認
        定。
      2.證人丙○○證稱：已經一年多，記憶很模糊，不能確定
        辰○○在3 月11日上午的意識是否清楚及辰○○是否叫
        痛，只記得辰○○一直不想吃東西，當天工作中有幫辰
        ○○換尿布、整理床舖、餵原告吃便當，但是辰○○一
        直都沒有吃，有向護士反應說辰○○沒有胃口這件事情
        ，無法想起辰○○是在睡覺還是清醒，晚上交班之前有
        餵辰○○吃東西，餵了幾口就吐了，去跟護士小姐反應
        ，餵辰○○晚餐時，原告家屬好像不在等語，有本院97
        年1 月10日言詞辯論筆錄在卷可參（卷一95頁）。依據
        證人丙○○上開陳述，並未能證明原告主張之辰○○在
        95年3 月11日上午9 時施打Demerol 止痛針後即持續昏
        迷或昏睡未醒直至晚間，反而證明證人曾經餵食辰○○
        ，且辰○○並無胃口，食用數口即嘔吐等情，因而可推
        證辰○○應曾清醒始有餵食之動作。原告雖認為證人丙○○因為派駐在被告醫院擔任病患看護，因有被告醫院
        存在始有工作，且被告醫院之護理長、督導等人、被告
        壬○○曾經找過證人談話，故推論證人受到壓力而為不
        實之證述。但證人丙○○並非被告醫院之雇用人，而係
        看護公司派駐被告醫院，以便病患僱請照顧病患，證人
        丙○○亦可派駐其他醫院，期間更受原告之雇用擔任辰
        ○○之看護，因此，原告始為證人丙○○之短暫雇主，
        故原告主張因有被告醫院證人實有工作而證人有偏袒被
        告云云，容有誤會。另原告主張訴訟之他造接觸證人即
        可認定教導證人為不實之證述云云，但被告醫院為法人
        組織，其受雇之醫護人員究竟如何執行業務，是否有如
        原告指訴如此這般之失職，被告醫院亦有瞭解之必要，
        故被告醫院之職員接觸證人，不能當然推論係為謀與證
        人勾串，原告如欲指訴被告與證人勾串，應有其他積極
        事證佐證，不能憑空猜測，亦不能以證人所述不利於己
        造即推論證人與被告勾串。況證人亦出具證人結文，擔
        保其證述之真實性，有丙○○之證人結文乙紙在卷可參
        。故原告指摘被告與證人勾串，證人故意為不實之證述
        云云，尚非可採。原告復以證人陳述時經常使用「好像
        」等語，而推斷證人係因派駐被告醫院而受到壓力，故
        意為模糊之陳述。惟證人丙○○並未知悉其在95年3 月
        11 日 之看護工作內容會成為訟爭之一環，且證人作證
        時已距離95年3 月11日有1 年10個月之時間，證人丙○○之記憶自然逐漸淡薄而無法確認，實不能以證人丙○○在證述時所使用之用語未能精準且模糊乙節，即認其
        陳述不實。而縱剔除證人丙○○不利原告陳述（有利被
        告）之部分，證人丙○○之證述內容亦無法為原告證明
        原告主張之辰○○自95年3 月11日施打Demerol 止痛劑
        後即持續昏睡或昏迷之事實。故無法以證人丙○○之證
        述，得出辰○○昏迷或昏睡等情為真之心證。
      3.原告主張依據社團法人台灣臨床要學會97年12月22日（
        97）臨藥字第97758 號函所示：主張Demerol 之作用為
        暈眩、鎮靜、呼吸抑制、嗜睡、昏迷以及過量時會產生
        呼吸抑制（降低呼吸率、發紺）、嚴重嗜眠或昏迷等，
        有該函文附卷可參（卷三45頁參照），復以證人辛○○
        再依據被告醫院之值班醫師辛○○在95年3 月11日上午
        11時之病歷記錄記載「R/Oside effect of Demerol u-
        se」之後，病歷繼續記載「ChengeDemerol toNubain」
        等情。可證值班醫師辛○○已發現辰○○出現Demerol
        之副作用即昏迷或昏睡，因而將止痛藥由Demerol 改為
        Nubain云云。然查，「R/Oside effect ofDemeroluse
        」，其中「side effect 」之中譯固為副作用，Demer-
        ol use中譯則為使用Demerol ，但該文句具前尚有縮寫
        「R/O 」。原告主張「R/O 」是「排除」之意思，但一
        般病歷普遍誤做「不排除」之意，故全文應翻譯為「不
        排除Demerol 使用之副作用」等語，故可認定值班醫師
        辛○○已發現辰○○出現Demerol 之副作用而陷入昏迷
        。惟被告否認「R/O 」縮寫為「不排除」之意思，抗辯
        「R/O 」之意思為「排除」之意思，並提出「實用醫學
        縮寫詞彙」（台南市立醫院張進祿醫師編著，合記圖書
        出版社西元2002年3 月10日出版）乙本為證。經查，依
        據被告提出附卷之「實用醫學縮寫詞彙」乙書第304 記
        載「R/O 」為rule out之縮寫，中文譯為「排除」。而
        原告主張應中譯為「不排除」，並未提出任何證據佐證
        。故應認為上開「R/OsideeffectofDemer oluse」之中
        譯應為排除Demerol 使用之副作用。再參酌證人辛○○
        證稱，「R/Oside effect of Demeroluse」是不排除辰
        ○○出現想睡覺、噁心、嘔吐與Demerol 使用有關，才
        將Demerol 更換成nubain等語，有本院之97年11月13日
        言詞辯論筆錄在卷可參（卷三34頁）。又Demerol 僅在
        使用過量時會導致降低呼吸率、發紺、嚴重嗜眠或昏迷
        ，才需以提供症狀緩解及器到輔助性治療、提供麻醉藥
        拮抗劑naloxoneHCI 緩解，且使用Nubain過量情況亦相
        同，亦有該函文在卷可參。再參辰○○95年3 月10日之
        麻醉恢復室紀錄所示95年3 月10日下午2 時45分，即曾
        為辰○○施打50mg之Demerol 止痛劑，有麻醉恢復室紀
        錄在卷可參（卷一30頁），復依據「病程護理記錄」95
        年3 月10日19時30分之記錄，該次已曾依據醫囑給予50
        mg之Demerol 、同日晚間11時50分又再因辰○○主訴傷
        口疼痛口服止痛無效，再依據醫囑給予50mg之Demerol
        ，95年3 月11日上午4 時仍皺眉主訴疼痛等情，有該護
        理紀錄附卷可參（卷二55頁）。再據依據社團法人臺灣
        臨床藥學會（98）臨藥字第98015 號函所示：「meper-
        idine （即Demerol ）之劑量範圍每3- 4小時一次，每
        次50-150mg」。病患辰○○自手術後，施打Demerol 止
        痛針之間隔時間均大於4 個小時，其劑量亦僅50 mg 的
        最小劑量，辰○○止痛藥之施打間隔及劑量，尚符合醫
        療常規。又在原告主張之9 時許（護理記錄為10時）之
        Demerol 注射導致辰○○昏迷之前，辰○○已有四次之
        Demerol 注射，如果辰○○因對Demerol 過敏或配合實
        用中藥等食品而造成Demerol 危害辰○○之健康，應在
        95年3 月10日注射Demerol 時即應出現原告主張之昏迷
        或昏睡，然依據95年3 月11日9 時許前之病歷記錄，辰
        ○○顯仍時而清醒並主訴疼痛，原告亦係主張辰○○是
        95年3 月11日9 時許施打Demerol 止痛劑後才昏睡或昏
        迷，故辰○○對於Demerol 並無過敏或與中藥等合併作
        用等問題。原告嗣後又改稱，辰○○手術前後均未進食
        ，血糖降低，代謝變慢，造成Demerol 在體內累積而過
        量，但此對照原告在95年3 月10日時認為辰○○僅超過
        四小時且有疼痛時才施打止痛針之量劑不足以滿足病患
        需求，且要求每四小時必注射止痛劑之訴求矛盾。如果
        被告醫護人員當時按照原告之意思，每4 小時即施打一
        次Demerol 止痛針，不堅持醫囑，不與家屬發生爭執，
        豈不對辰○○更加不利，加速辰○○出現昏迷或昏睡之
        副作用，則應由何人承擔此一過失？準此，原告先認為
        止痛藥劑施打不足使病患受苦，嗣後又反指施打過量，
        累積體內，實使醫護人員無所適從。故原告主張辰○○
        昏迷係因代謝太慢而累積Demerol 之藥量云云，並無證
        據可資證明，不能採信。綜上，據證人辛○○之病歷紀
        錄及財團法人台灣臨床藥學會之函文，無法證明原告所
        主張之辰○○對於Deme rol注射產生副作用而導致昏迷
        或昏睡乙節。
      4.且依據辰○○之血壓脈搏呼吸記錄（卷一211 頁-212頁
        ）及體溫表（卷二57-59 頁），辰○○在95年3 月11日
        之血壓及脈博情形，上午9 時血壓為103/56，脈搏為每
        分鐘58次、呼吸為18次；上午11時20分二次測量血壓為
        88/41 、97/52 （二次測量應為第1 次測量有誤而加測
        第二次），脈搏為每分鐘58次、呼吸18次；下午3 時血
        壓為108/48，脈搏為每分鐘55次、呼吸為18次、下午8
        時血壓為108/57、脈搏為每分67次、呼吸為20次、下午
        8 時53分血壓為166/123 、脈搏為108 次、呼吸為22次
        ；晚間9 時10分血壓為145/95、脈搏為每分鐘130 次、
        呼吸無記錄、晚間9 時43分血壓為112/69、脈搏為每分
        鐘112 次、呼吸無記錄。體溫在38-36 度間。依據上開
        記錄，在9 時許施打完Demerol 之後，辰○○之血壓脈
        搏及呼吸次數均尚正常值範圍，生命跡象穩定，尚難認
        定有原告指稱之昏迷或昏睡之現象。原告主張上開體溫
        表及呼吸記錄均為活頁可以造假，但尚難以活頁之記錄
        可造假即推斷上開記錄為造假，原告並未提出其他佐證
        即指上開記錄造假，尚非可採。
      5.原告指摘被告等所製作之病歷記錄、護理記錄均造假，
        並以被告等造假推論係出於掩飾被告之醫療過失，進而
        推論辰○○在注射Demerol 止痛針後即昏迷之事實。原
        告雖指出病歷、護理資料中其認為有瑕疵之部分，但原
        告所指之部分是否「瑕疵」已有疑義，更何況有此瑕疵
        存在，亦非當然可指為偽造。經查：
        (1)原告指稱病程護理記錄第5 頁造假，因其上之病房床
          號病歷欄為均用手寫之前之記錄均為使用貼紙、以及
          第8 頁部分10時50分之紀錄被告壬○○未簽名以及被
          告壬○○在6 時已交班，不可能在6 時30尚記載護理
          記錄、護理記錄一反常態記載「清醒」、「皺眉」等
          文字等情為證。然原告指稱護理紀錄上95年3 月11日
          前病房床號病歷欄等之前使用貼紙嗣後改為手寫，應
          係辰○○在當日晚間已住進燒燙傷加護病房，被告壬○○在之後改寫護理紀錄，才無原病房使用之貼紙可
          貼用而改用手寫，因此推論95年3 月11日之護理紀錄
          為事後偽造云云。惟使用貼紙係為減輕紀錄負擔，不
          需每頁重復記載病房、病床及病歷欄，而貼紙如果用
          罄非不能使用手寫或記錄者認為順手書寫比去重新列
          印貼紙較為簡便，證人癸○○（卷三38頁）亦證稱係
          因轉到加護病房才改用手寫等語，故手寫之原因不一
          而足，故實難該頁之病房、床號、病歷欄等由貼紙改
          為手寫，即可推論病程護理記錄第5 頁即為辰○○進
          入燒燙傷加護病房後重新改寫。況病床、病號貼紙又
          非管制品，如有心偽造，重印一張貼紙又有何難之處
          ？故此處之貼紙或手寫，實難認為是護理紀錄之瑕疵
          ，更無法以手寫而推論護理紀錄是事後改寫。而護理
          紀錄中10時50分之紀錄末端被告壬○○未簽名或蓋章
          ，或許出於遺忘等情，亦未必如原告所臆測係與11時
          30分重新改寫而忘記簽名蓋章。原告以漏未簽名或蓋
          章之現象直接推論為因為是事後偽造倉促而遺忘簽名
          或蓋章，其以跳躍之方式為推論，所得之結果，尚難
          逕為採信。另被告壬○○雖在6 時交班，惟交班係將
          病患之看護責任交接予接班之護理人員，非必交班完
          畢即離開工作崗位，不能處理其他事務，且6 時30分
          距離交班時間僅30分鐘，被告壬○○在交班後之30分
          鐘完成其護理記錄，難認有原告所指之不合常情之處
          。而護理記錄所記載為護理人員當時之觀察，認為對
          於診治及護理病人有關之事項加以記錄，以便醫療團
          隊瞭解病人狀況，對之為妥適之醫療。其中關於原告
          指摘為不尋常紀錄之「皺眉」部分，在護理記錄第4
          頁之95年3 月10日19時30分之記錄亦有「表情眉頭深
          鎖」等文字之記錄，另如有記錄病人之其他活動及主
          訴等，則病人意識當然清醒，無庸再記錄是否清醒。
          且95年3 月10日10時45分亦有病人「意識清楚無不適
          主訴」之記載（卷二第54頁背面護理紀錄第4 頁第8
          行），故記載病人意識狀態非95年3 月11日之護理紀
          錄獨有，原告指摘95年3 月11日紀錄病人清醒係悖於
          常情，顯有誤會。而被告壬○○於95年3 月11日上午
          10 時50 分紀錄辰○○入睡、在同日11時30分記錄病
          人嗜睡並且聯絡值班醫師，而在12時30分記錄辰○○
          意識清醒，並在16時30分記錄記載下午2 時45分時家
          屬表示病人已較清醒等情，依據上開記錄可知，應是
          被告壬○○10時50分觀察到辰○○入睡，而在11時30
          分時觀察到辰○○嗜睡，因而持續觀察辰○○嗜睡之
          狀態，於觀察辰○○嗜睡減緩後，紀錄病人意識，且
          持續觀察清醒狀態，故護理紀錄中自病患入睡、嗜睡
          、意識清醒、較清醒等紀錄，應是護理人員對於病患
          就睡眠及意思之連貫紀錄，此並無異於常情之處。原
          告對於護理紀錄先臆測正常記錄不會紀錄病人之意識
          是否清醒，並以此臆測推論紀錄意識清醒之紀錄為異
          常，如此之推論，尚非可採。綜上，原告據以指摘95
          年3 月11日之護理紀錄造假等情，均係由原告先主觀
          臆測護理紀錄正常應紀錄之狀態為何，再加以之與被
          告提出之護理紀錄比對，認為被告提出之護理紀錄與
          其預想之正常護理紀錄不同，故推論為偽造。但原告
          預想之正常護理紀錄是原告推論之基礎，該基礎苟無
          法成立，則自無法採信由此推論之結果（護理紀錄造
          假）。原告並未提出證據證明何為正常護理紀錄，自
          難以指摘被告提出之護理紀錄與之不符，自無法得出
          護理紀錄為偽造之結論。
        (2)原告指摘被告乙○○偽造95年3 月11日病歷係以當日
          被告乙○○係輪休認為被告乙○○並不在院內不可能
          製作病歷，以及乙○○紀錄95年3 月11日之病歷文字
          流暢、不類之前病歷字裡行間履有斟酌及塗改，以及
          有強調病人清醒等違反常情之紀錄、病歷上之病房、
          姓名之貼紙、病歷紙之物料編號等與之前不同而推論
          病歷為造假云云。然被告乙○○該日確係輪休，但輪
          休僅意味解除照顧病人之責任，非謂輪休即離開醫院
          不能到院處理其他事務。至於病歷紀錄內容多寡、流
          暢與否均與紀錄當時醫師觀察時間、事項、病人狀態
          及記憶有關，亦無一定標準，原告認為95年3 月11日
          之紀錄較其他紀錄為多或較流暢甚至認定是一篇未經
          思考之文章，此並無一定之比對標準，純為原告對於
          該次病歷之主觀評斷，原告之評斷均非可供客觀檢驗
          之評語，實無法以原告對於該次病歷之評斷即認定病
          歷造假。而原告指摘病歷上之貼紙及病歷用紙之物料
          編號乙節，病歷貼紙之工作並非醫師之工作而由護理
          人員貼用，通常是大夜班護士檢查有無漏貼而補貼等
          情，業經證人辛○○、癸○○（卷三36頁、38頁）證
          述屬實。故95年3 月11日之病歷上病房、病床及病人
          姓名之貼紙有可能係在大夜班護士檢查漏貼時加以貼
          上，而該日大夜班時，辰○○已經轉入燒燙傷加護病
          房，護士因而未去尋找A193號病房之貼紙而逕貼上燒
          燙傷加護病房之貼紙。故尚難以該貼紙之誤貼或護士
          之便宜行事而推認病歷偽造假。另關於病歷紙之批號
          ，A193病房亦曾於94年8 月9 日領取5 本「94.6.300
          」之病歷紙，而且舊批號病歷紙未被用完會一直存放
          在護理站，並無硬性規定取用病歷應按照新領或舊領
          之順序，新領的病歷紙與舊領的病歷紙，亦非一定要
          按照順序排列，有時便宜行事即將新領病歷紙放置新
          病歷紙上，亦有可能，畢竟使用新領與舊領之病歷紙
          ，並非醫護人員所專注之處，使用新領或舊領之病歷
          紙亦無影響紀錄之內容，故本有可能在新領病歷紙用
          完後才使用到舊的病歷紙等情，此亦經證人庚○○（
          文具庫人員）、甲○○（A193病房之行政人員），結
          證在案（卷0000-000） 。證人雖均為被告醫院之員
          工，但其等曾經具結擔保其陳述之真實性，且其等之
          證述亦無不符之處，應認尚可採信。故原告以95年3
          月11日病歷紙之編號不同而推認該次病歷為造假，尚
          非可採。
        (3)綜上所述，原告主張被告偽造95年3 月11日之護理紀
          錄、病歷紀錄等，推論被告為掩飾辰○○於95年3 月
          11日9 時許即以陷入昏睡或昏迷狀態之有利被告之事
          實，因原告耙梳護理紀錄及病歷紀錄中其認為有瑕疵
          之情況，並將該瑕疵選擇對其有利之解釋，而置其他
          可能之解釋不顧，再用其選擇之解釋推論護理紀錄及
          病歷係出於偽造，實無法達到護理紀錄及病歷出於偽
          造之心證，從而，護理紀錄及病歷既無法證明出於偽
          造，自無法以此反推被告辰○○在95年3 月11日上午
          9 時許施打Demerol 止痛針即昏睡或昏迷之狀況。
（三）綜上，原告主張之辰○○於95年3 月11日上午9 時許由被
      告壬○○施打Demerol 止痛針後即昏睡或昏迷乙節既無法
      證明，則原告以被告壬○○疏於通知醫師前來即時處理或
      醫師疏於照顧辰○○之醫療疏失即難以成立，更無法以辰
      ○○於同日晚間出現之發紺、及無反應、呼吸停止、手腳
      冰冷等情況，係因被告壬○○、乙○○及己○○等人未及
      時處理辰○○之昏迷或昏睡所造成，故原告主張被告壬○○、乙○○及己○○等人侵害辰○○之人格權，成立共同
      侵權行為，應依民法第184 條、第185 條規定負損害賠償
      責任，難謂有據。而被告壬○○、乙○○、己○○等人既
      難認定成立侵權行為，被告榮總醫院自無適用民法188 條
      規定與之連帶負賠償責任之餘地。準此，原告依據民法第
      184 條、第185 條及第188 條規定請求被告連帶賠償如聲
      明所示，洵非有據，不能准許，應予駁回。原告受敗訴判
      決，其假執行之聲請即失所依據，應併予駁回。
（四）兩造其餘主張及所提證據與本院上開論斷無涉或無違，不
      予贅述。
七、訴訟費用負擔之依據：民事訴訟法第85條第2項。
中    華    民    國    98    年    12    月    17    日
                  民事第一庭  法  官  黃珮禎
以上正本證明與原本無異。
如對本判決上訴，應於判決送達後20日內向本院提出上訴狀。
中    華    民    國    98    年    12    月    22    日
                              書記官  劉奕湘


司法院資訊處製作；財團法人民間司法改革基金會備份。
